臺灣高等法院臺南分院民事裁定　　　　　 94年度抗字第419號
抗　告　人　台北國際商業銀行股份有限公司
法定代理人　戊○○
代　理　人　甲○○
　　　　　　丁○○
相　對　人　乙○○
上列抗告人因與債務人丙○○間聲請清償借款強制執行事件，抗
告人聲請更正分配表事件，對於中華民國94年6月20日臺灣臺南
地方法院92年度執字第29905號裁定提起抗告，本院裁定如下：
    主    文
原裁定廢棄。
    理    由
一、本件聲請人即抗告人於原審法院聲請更正分配表意旨略以：
    本件抗告人因與債務人丙○○間聲請清償借款強制執行事件
    【臺灣臺南地方法院92年度執字第29905號，所聲請執行之
    金額為新台幣（下同）1,781,844元及其利息、違約金】所
    執行之債務人丙○○所有坐落台南縣白河鎮○○段466之4號
    土地，及其地上建物建號115號門牌號碼台南縣白河鎮草店
    里草店47之1號不動產（下稱系爭房地），經債務人丙○○
    於民國（下同）91年11月21日設定第2順位1,000,000元抵押
    權予相對人，時點恰在第3人汎展工程有限公司（下稱汎展
    公司）向抗告人借款開始延滯之後（按債務人丙○○為第3
    人汎展公司向抗告人借款之連帶保證人），且相對人與債務
    人丙○○間係外孫女與外公之親屬關係，造成除第1順位抵
    押權人臺灣土地銀行股份有限公司（下稱土地銀行）之外之
    債權人無益執行禁止之結局。又相對人年籍為70（聲請狀及
    原裁定均誤載為76）年6月17日，所執行之系爭房地設定抵
    押權予相對人時，相對人年僅21歲，依一般經驗法則，相對
    人仍為在學學生或初出社會工作之新鮮人，斷無資力借支鉅
    款與債務人丙○○，相對人之抵押債權1,000,000元為假債
    權，原審於93年7月19日所制作而定於93年8月27日下午4時
    分配之分配表中就相對人所分配之執行費用8,000元及抵押
    債權187,986元均應剔除，不得列入分配，為此聲請更正分
    配表等語。
二、原審法院裁定以：
  (一)、按債權人或債務人對於分配表所載各債權人之債權或分配
      金額有不同意者，應於分配期日1日前，向執行法院提出
      書狀，聲明異議。執行法院對於前條之異議認為正當，而
      到場之債務人及有利害關係之他債權人不為反對之陳述或
      同意者，應即更正分配表而為分配。異議未依前項規定終
      結者，應就無異議之部分先為分配。異議未終結者，為異
      議之債權人或債務人，得向執行法院對為反對陳述之債權
      人或債務人提起分配表異議之訴。但異議人已依同一事由
      就有爭執之債權先行提起其他訴訟者，毋庸再行起訴，執
      行法院應依該確定判決實行分配。聲明異議人未於分配期
      日起10日內向執行法院為前2項起訴之證明者，視為撤回
      其異議之聲明；經證明者，該債權應受分配之金額，應行
      提存。前項期間，於第40條之1有反對陳述之情形，自聲
      明異議人受通知之日起算。強制執行法第39條第1項、第
      40條、第41條第1、3、4項分別定有明文。因之執行法院
      指定分配期日，債務人或其他有關係之債權人均未到場，
      而有其中1債權人於期日1日前就實體法上之抵押權人之抵
      押債權之存否具狀聲明異議，執行法院認債權人之異議非
      正當時，債務人及其他有關係之債權人未到場，應視為不
      同意，由異議人依第41條規定提起分配表異議之訴（參照
      88年4月司法院司法業務研究會第37期民事法律專題研究
      17第194至196頁）。
  (二)、查本件執行債務人丙○○曾於87年6月10日將系爭房地設
      定擔保最高限額3,120,000元之第1順位抵押權予土地銀行
      （原審93年度執字第769號聲請拍賣抵押物事件，併入本
      件92年度執字第29905號執行，為併案執行債權人），嗣
      於91年11月21日設定擔保債權1,000,000元之第2順位抵押
      權登記予相對人，抗告人為普通債權人，此有土地及建物
      登記謄本在卷可稽（見原審11至14頁）。本件執行之系爭
      房地已於93年6月9日拍定，由第3人黃素娟以2,050,000元
      得標，依強制執行法第34條第3項規定，執行法院知有擔
      保物權或優先受償權之債權人者，應通知之。知有債權人
      而不知其住居所或知有前項債權而不知孰為債權人者，應
      依其他適當方法通知或公告之。經通知或公告仍不聲明參
      與分配者，執行法院僅就已知之債權及其金額列入分配。
      其應徵收之執行費，於執行所得金額扣繳之，因之原審法
      院製作93年7月19日分配表時，即依土地及建物登記謄本
      之記載及上開規定，將相對人之第2順位抵押權所登記之
      債權額1,000,000元列入分配187,986元，並扣繳其應徵收
      之執行費8,000元（見原審卷172至176頁），即屬於法有
      據。抗告人雖於分配期日前具狀聲明異議，再三主張相對
      人之第2順位抵押債權為假債權云云（原審卷185頁），嗣
      並具狀聲請更正分配表，請求將相對人之執行費及抵押債
      權剔除，不列入分配云云（見原審卷199至201頁）。惟查
      抗告人之主張，已涉及實體之爭議，非執行法院所得自行
      認定，自應認為其異議為非正當，異議即未終結，而本件
      於分配期日債務人及其他有關係之債權人均未到場，參諸
      前開說明，應視為債務人及其他有關係之債權人不同意更
      正分配表，應由抗告人提起分配表異議之訴，經由訴訟程
      序以實體判決認定之。
  (三)、抗告人雖曾提起原審法院臺南簡易庭93年度南簡字第1826
      號分配表異議之訴，惟經原審法院臺南簡易庭認：相對人
      既未為反對之陳述，執行法院即可依據異議內容更正分配
      表之記載，將更正後之分配表再送達債權人或債務人，債
      權人及債務人對於更正後之分配表內容均無意見，即可逕
      行分配；如他債權人或債務人對於更正後之分配表為反對
      之意思，此時執行法院即可曉諭表示異議之債權人或債務
      人對為反對陳述之債權人或債務人提起分配表異議之訴，
      而予以程序駁回抗告人分配表異議之訴在案，有原審法院
      臺南簡易庭93年度南簡字第1826號民事判決在卷可稽，嗣
      並確定在案（按該訴訟雖判決抗告人敗訴，惟實際上其判
      決結果有利於抗告人，因之抗告人即未上訴，而雖判決相
      對人勝訴，實際上判決結果不利於相對人，惟相對人已不
      得上訴，而告確定），並經調閱該民事卷宗核閱屬實。查
      上開判決理由將未到場或未表示反對之債務人或其他利害
      關係之債權人視為同意更正分配表，雖非無據，惟本件抗
      告人之異議內容既涉及實體爭執，本非執行法院所得自行
      審認，無從僅以聲明異議方式由執行法院逕行更正分配表
      ，將業經登記之第2順位抵押權未經實體判決即自行認定
      為不存在而予剔除，自應認為其異議為非正當，執行法院
      既認為抗告人之異議為非正當，異議即未終結，依上開強
      制執行法第41條第1項規定，自應准許為異議之債權人提
      起分配表異議之訴以解決之。上開判決雖採不同見解，惟
      僅為程序判決，並無實體之拘束力，本件自應由抗告人重
      行起訴或另行提起確認之訴，於實體判決確定後，由執行
      法院依實體判決之結果以更正分配表。抗告人既未取得實
      體判決，其本件聲請，即不能准許。
三、抗告意旨略以：
  (一)、原審法院92年度執字第29905號清償借款強制執行事件，
      駁回抗告人異議裁定理由係以：抗告人之異議之主張即剔
      除相對人之執行費及抵押債權列分配部分，內容既涉及實
      體爭執，本非執行法院所得自行審認，自應認為其異議為
      非正當。而執行法院認債權人之異議非正當時，債務人及
      其他有關係之債權人未到場，應視為不同意，由異議人依
      第41條規定提起分配表異議之訴（參照88年4月司法院司
      法業務研究會第37期民事法律專題研究17第194至196頁）
      。
  (二)、然抗告人對原審法院認定異議非正當並裁定駁回表示不服
      ，理由如下：
    1.現行通說見解均認為關於分配表所載債權是否虛偽不實，
      仍可作為分配表異議之事由，蓋有關分配表之實體問題，
      除分配之次序外，參與分配之債權是否真正，尤屬分配表
      實體問題之重心。此由實務上債權人對分配表上債權真正
      之爭執，較分配次序之爭執為多即可證明。尤其依現行法
      規定，有執行名義債權人參與分配，經提出執行名義證明
      文件後，執行法院不得審查執行名義之債權是否真正，亦
      毋庸徵詢債權人或債務人，應依其聲明列入分配表。執行
      債權人每需接獲分配表後，始能獲悉尚有其他執行名義之
      債權人參與分配。
    2.似此情形，債權人欲主張參與分配之債權係屬虛偽，除藉
      分配表異議，以阻止依分配表分配外別無他法。雖依實務
      之見解，債權人尚得提起確認債權不存在之訴訟以求救濟
      ，然因確認債權不存在之訴訟，不生阻止依分配表分配之
      效力，不能阻止虛偽債權分配受償。故應許債權人對分配
      表上債權之真正有爭執時，得對分配表異議。
    3.現行強制執行法第39條修訂理由為：「按分配表之異議，
      旨在解決各債權人分配上之爭執。此項爭執。不以金額之
      計算及分配次序為限，其主要者為對於債權存否之爭執。
      蓋依本法規定，得為執行名義者，不以確定終局判決為限
      ，其他無實體確定力而依法得為執行名義者，如拍賣抵押
      物及准許本票強制執行之非訟事件裁定，以及其他依法律
      之規定得為執行名義者，種類繁多。而此等執行名義所表
      彰之權利，多未經實體上權利存否之判斷，若據以聲明參
      與分配，他債權人對之即非無否認之權。再本法修正後雖
      已刪除無執行名義普通債權人參與分配之規定，但無執行
      名義之優先受償債權人及有擔保物權之債權人，仍可行使
      其優先受償權，而主張參與分配。則其優先受償權是否真
      實存在，亦應予他債權人表示意見之機會，爰擴張異議之
      事由，使及於債權之本體。」
    4.綜上，抗告人前對相對人債權列入分配結果提起異議，顯
      非無據，異議既非非正當，前述88年4月司法院司法業務
      研究會第37期民事法律專題研究內容自無適用餘地。
    5.況且抗告人異議狀內亦依強制執行法第39條第2項規定，
      載述所認原分配表之不當及應如何變更之聲明。原審法院
      未將抗告人異議內容送達其他債權人或債務人使其表示意
      見，而遽認異議非正當，逕以裁定駁回，此亦與通說認為
      執行法院對於分配表之實體問題，並無認定之權，因此縱
      認異議並非正當，除到場之債權人同意更正外，僅得就無
      異議部分分配，不得裁定駁回其異議之做法不符（最高行
      政法院院長張登科，強制執行法86年版第519頁）。
  (三)、抗告人前曾遵執行法院諭示提起異議之訴，卻遭民事庭駁
      回起訴，理由係程序不合法，因抗告人異議後，並無其他
      債權人或債務人為反對意見陳述，而對未為反對陳述之被
      告提起分配表異議之訴，即非正當（原審法院93年度南簡
      字第1826號民事判決）。探究主因亦與原審法院未將抗告
      人異議內容送達他造有關，倘再經執行法院裁定駁回異議
      ，抗告人將頓失救濟途徑，亦讓全案事實無法釐清，徒使
      虛偽債權人得利，有違公允。
四、按債權人或債務人對於分配表所載各債權人之債權或分配金
    額有不同意者，應於分配期日一日前，向執行法院提出書狀
    ，聲明異議。該書狀，應記載異議人所認原分配表之不當及
    應如何變更之聲明。執行法院對於債權人或債務人之異議認
    為正當，而到場之債務人及有利害關係之他債權人不為反對
    之陳述或同意者，應即更正分配表而為分配，強制執行法第
    39條、第40條第1項定有明文。又按分配表之異議，旨在解
    決各債權人分配上之爭執。此項爭執，不以金額之計算及分
    配次序為限，其主要者為對於債權存否之爭執。蓋依本法規
    定，得為執行名義者，不以確定終局判決為限，其他無實體
    確定力而依法得為執行名義者，如拍賣抵押物及准許本票強
    制執行之非訟事件裁定，以及其他依法律之規定得為執行名
    義者，種類繁多。而此等執行名義所表彰之權利，多未經實
    體上權利存否之判斷，若據以聲明參與分配，他債權人對之
    即非無否認之權。再強制執行法修正後雖已刪除無執行名義
    普通債權人參與分配之規定，但無執行名義之優先受償債權
    人及有擔保物權之債權人，仍可行使其優先受償權，而主張
    參與分配。則其優先受償權是否真實存在，亦應予他債權人
    表示意見之機會，爰擴張異議之事由，使及於債權之本體，
    （參照強制執行法第39條修正理由、張登科著強制執行法87
    年9月修訂版第517頁、楊與齡著強制執行法論86年7月修正
    版第383、384頁）。
五、經查：
  (一)、查系爭分配表係原審法院民事執行處於93年7月19日所製
      作，並於同年8月2日以南院慶92執速字第29905號函通知
      兩造及其他債權人與債務人將於同年8月27日在該執行處
      辦公室實行分配，抗告人於同年8月26日具狀聲明異議，
      主張第2順位抵押權人即相對人之債權應不存在（原審卷
      185頁），惟分配期日債權人、債務人及利害關係人或其
      代理人均未到場。原審法院乃於93年9月1日以南院慶92執
      速字第29905號函通知相對人表示意見並向相對人之戶籍
      地址台北縣新莊市○○○路5號4樓之2為送達，因未獲會晤
      本人亦無受領文書之同居人或受僱人，乃將該文書寄存於
      台北縣政府警察局新莊分局福營派出所，然相對人迄未表
      示意見等情，有原審法院民事執行處93年8月2日及同年9
      月1日南院慶92執速字第29905號函、93年8月27日分配筆
      錄、相對人之戶籍謄本、原審法院之送達證書等附於原審
      卷為證。
  (二)、抗告人雖於93年12月17日提起原審法院臺南簡易庭93年度
      南簡字第1826號分配表異議之訴，惟原審法院臺南簡易庭
      判決以「…。惟原告提出異議後，分配期日未有債權人或
      債務人到場，故無人對該異議內容表示同意或反對意思。
      嗣經執行法院將異議狀繕本送達第二順位抵押權人即被告
      表示意見，被告亦未遵期表示意見乙情，亦有執行卷宗所
      附之分配期日筆錄、執行處函及受送達證書可資參照。既
      然，原告對於分配表所提異議內容，未據其他債權人或債
      務人於分配期日到場表示意見。揆諸上開說明，分配表異
      議之訴應由對分配表提出異議之人對反對異議內容之債權
      人或債務人提起訴訟。本件原告提出異議後，並無他債權
      人或債務人為反對之陳述，原告竟對未為反對陳述之被告
      提起分配表異議之訴，即非正當，自難准許，應予駁回。
      」，而未就相對人債權存否予以實體上判斷，並經抗告人
      於94年5月17日具狀撤回抗告而告確定，業經本院依職權
      調閱原審法院臺南簡易庭93年度南簡字第1826號卷宗核閱
      無誤。
  (三)、原審法院裁定以「抗告人之主張，已涉及實體之爭議，非
      執行法院所得自行認定，自應認為其異議為非正當，異議
      即未終結，而本件於分配期日債務人及其他有關係之債權
      人均未到場，應視為債務人及其他有關係之債權人不同意
      更正分配表，應由抗告人提起分配表異議之訴，經由訴訟
      程序以實體判決認定之」云云。但查本件第2順位抵押權
      人即相對人業經原審法院93年9月1日以南院慶92執速字第
      29905號函通知其表示意見並向相對人之戶籍地址台北縣
      新莊市○○○路5號4樓之2為合法之送達，相對人迄未表達
      意見，是否可逕行認定其不同意更正分配表，容有疑異。
      又揆諸前揭強制執行法第39條規定，債權人或債務人對於
      分配表所載各債權人之債權有不同意者，得於分配期日一
      日前，向執行法院提出書狀聲明異議，則執行法院應加以
      審酌該債權是否存在；況前揭強制執行法第39條之修正理
      由說明，亦認為分配表之異議，旨在解決各債權人分配上
      之爭執，此項爭執，不以金額之計算及分配次序為限，其
      主要者為對於債權存否之爭執。則抗告人異議之事由已擴
      張及於債權之本體，原審法院疏未研求，誤認本件抗告人
      之異議內容涉及實體爭執，非執行法院所得自行審認，無
      從僅以聲明異議方式由執行法院逕行更正分配表，將業經
      登記之第2順位抵押權未經實體判決即自行認定為存在而
      未予剔除，認抗告人聲請更正分配表並非正當，而裁定駁
      回抗告人聲請更正分配表云云，自有未合。抗告意旨執此
      指摘原裁定不當，求為廢棄，非無理由。爰廢棄原裁定，
      由原審法院就本院前開指摘事項為妥適之處理。
六、據上論結，本件抗告為有理由，依強制執行法第30條之1、
    民事訴訟法第492條，裁定如主文。
中　　華　　民　　國　　94　　年　　9 　　月　　28　　日
                  民事第四庭    　審判長法　官  林金村
　　　　　　　　　　　　　　　　        法　官  黃三哲
　　　　　　　　　　　　　　　　        法　官  胡景彬
上為正本係照原本作成。
不得再抗告。
中　　華　　民　　國　　94　　年　　9 　　月　　29　　日
                                        書記官　趙玲瓏
                                                    Ｊ
